【裁判字號】    97,家抗,107
【裁判日期】    980828
【裁判案由】    選定禁治產人監護人
【裁判全文】
臺灣臺南地方法院民事裁定             97年度家抗字第107號
再抗告人  丁○○
代 理 人  陳國瑞律師
上列再抗告人因聲請選定禁治產人監護人事件，對於中華民國98
年3月31日本院97年度家抗字第107號裁定提起再抗告，本院裁定
如下：
      主     文
再抗告駁回。
再抗告程序費用新臺幣壹仟元由再抗告人負擔。
      理    由
一、本件再抗告意旨略稱：
  （一）原裁定以乙○○○係沈新基之配偶，為其法定監護人為
        由，而裁定廢棄原第一審選定丁○○、丙○○、甲○○
        、戊○○四人共同監護沈新基之裁定，惟乙○○○已年
        邁，並罹患高血壓、心臟病、膝關節嚴重退化、白內障
        等疾病，有診斷證明書附於原第一審卷可稽，且乙○○○多次具狀向原第一審主張辭退擔任沈新基之監護人之
        責，則乙○○○顯係基於正當理由辭退其監護人地位，
        依民法第1095條之規定，即乙○○○具狀向原第一審法
        院表示願意辭退監護人地位之時起，即生辭退之效力。
        縱事後乙○○○再次具狀表示願由丙○○擔任監護人地
        位等語，亦無使已生辭退之效力失效，故原裁定顯已疏
        忽乙○○○辭退監護人地位之效力。
  （二）又按最高法院90年度台抗字第658號裁定及台灣高等法
        院85年度家抗字第160號判決揭示，配偶為禁治產人第
        一順位之監護人，為法所明定，並未限定以與禁治產人
        同居者，始得任之，故配偶及父母雖不與禁治產人同居
        ，除法院為禁治產人之最佳利益改定監護人外，仍應以
        其為禁治產人之法定監護人。但其權利顯與禁治產人利
        益相反時，自應以次順位監護人為其法定代理人。司法
        院院字第960號解釋「配偶為禁治產人第一順位之監護
        人，雖為法所明定，但其權利顯與禁治產人利害相反時
        ，自應以次順位監護人為其法定代理人。」查乙○○○
        為謀奪沈新基財產，竟利用沈新基失智及精神耗弱時勾
        結丙○○、甲○○、戊○○進行奪產行為。乙○○○是
        謀奪沈新基財產首謀。因此，乙○○○有下開與沈新基
        利害嚴重相反之情事，卻為原裁定所忽視：
        (一)沈新基民國87年由加拿大回台定居，短短1年就發現
          有非常明顯的失智現象，在88年底就出現連撥打電話
          的能力都沒有，沈新基想打電話，卻祇會拍打鍵盤而
          已。但乙○○○卻聯合其他子女向丁○○聲稱: 都有
          定期帶沈新基醫治癡呆病情，也有定時服藥，使丁○○均信以為真。
        (二)89年初乙○○○即知道沈新基已罹患極為明顯的失智
          病症，惡意隱瞞沈新基失智之事實，不帶沈新基去醫
          院治療，也阻擋子女替沈新基醫治病情。乙○○○一
          方面惡意使沈新基病情惡化，又一方面有計劃的一連
          串謀奪沈新基財產。
        (三)乙○○○與沈新基感情不睦、形同水火，乙○○○實
          際上都沒有和沈新基共同生活，亦從未照顧過沈新基
          ，乙○○○寫給丁○○的數封信件之內容中均充滿了
          對沈新基之仇恨及辱罵言語，乙○○○也總是當著失
          智的沈新基面前辱罵沈新基是「廢人」，並以「廢人
          」來做為呼叫沈新基的口頭禪，根本毫無夫妻之情份
          ，其在如此強烈的恨意之下，暗中於90年11月28日辦
          理登記與沈新基再婚，顯係假結婚。
        (四)91年1月7日乙○○○重新變更沈新基之印鑑證明，並
          多次利用沈新基的委任書，在
        (五)91年1月17日申請8份、在92年2月12日申請8份、在93
          年8月15日又申請15份
        (六)91年3月12日細部分割沈新基的全部土地共計14筆。
        (七)91年3月29日辦理沈新基房屋假買賣。
        (八)91年9月12日辦理沈新基假遺囑認證。
        (九)91年9月12日辦理沈新基10筆土地的第一次假信託登
          記。
        (十)91年10月28日領光沈新基在新營合作社的126萬現金
          。91年11月22日領光沈新基在新營農會的26萬現金。
        (十一)91年12月4日辦理沈新基4筆土地的第二次假信託登記
          。
        (十二)再抗告人於91年11初回國，眼見沈新基身體健康非常
          異常，有非看醫生不可之必要，但因健保卡乙○○○
          都不給，再抗告人不得不於91年11月28日以自費方式
          帶沈新基去醫治，才意外的發現：原來乙○○○等，
          在91年11月27日之前均隱瞞沈新基癡呆病情，故意讓
          癡呆病症惡化。
        (十三)每年11月底前是國稅局開徵地價稅的期間，當再抗告
          人去稅捐稽徵處繳納時，又吃驚的發現沈新基的土地
          全被信託了，經求證沈新基上情，沈新基竟驚覺說：
          他怎麼都不知道，很氣憤的說：他不可能這樣做，也
          絕對不可能同意。沈新基就要求再抗告人一定要幫他
          去國稅局、銀行、地政、戶政搜證，沈新基並同意再
          抗告人在自家裝設錄音取證，有沈新基授權搜證錄音
          可稽。
        (十四)搜證期間，沈新基又於91年12月17日以錄音對話及授
          權書方式，要再抗告人替沈新基代行告訴，有沈新基
          的錄音對話及授權代行告訴書可稽。
        (十五)91年12月19日上午，沈新基親赴台南洪梅芬律師事務
          所簽署律師委任狀，有沈新基於91年12月19日所簽的
          律師委任狀可稽。洪梅芬律師也有出庭具結作證說：
          沈新基確實向伊說要討回房屋、現金、土地。
        (十六)乙○○○在確知沈新基已正式委任律師提告，就在當
          天91年12月19日傍晚，隨即將沈新基自新營世居的家
          中強行載走藏匿，迫使沈新基告不成，並予軟禁至今
          總共五年半，有錄音帶及錄音譯文可證。
        (十七)乙○○○等在92年2月18日，也就是軟禁沈新基的期
          間，按照各人在自撰自肥的假遺囑分贓的土地，共同
          辦理沈新基的三次假信託認證。
        (十八)乙○○○及丙○○、甲○○、戊○○等四人為了快速
          將沈新基土地脫產，於聲請禁治產期間96年12月24日
          竟以假信託名義將沈新基土地事宜，交由掮客鄭博仁
          全權處理出清沈新基所有土地賤賣。臨馬路一坪新臺
          幣（下同）10萬，不臨馬路1坪5萬。這和沈新基之前
          不論臨不臨馬路一坪均售48萬元之價格有極大之落差
          ，已涉及背信圖利之嫌。
        (十九)乙○○○四人多年來均拒絕信託檢查人即再抗告人丁○○要求的信託檢查，又之前有賤賣沈新基的兩筆土
          地之買賣價金流向，至今還是一個謎，至今也尚未受
          檢。
        (二十)乙○○○擅長利用軟禁失智的沈新基之機會下，再以
          父母的名義及聯名書寫內容不實的假陳情書、假委託
          書、假聲明書並透過公證來瞞騙法官，嚴重打擊再抗
          告人替沈新基代行告訴，以遂其再繼續軟禁沈新基之
          目的。
        乙○○○更利用失智的沈新基簽名，及利益共同體的
          丙○○、甲○○、戊○○聯合簽名，對再抗告人做最
          無情抹黑。
        陳錦華於97年1月31日利用沈新基以共同被害人之名
          義主張再抗告人對之實施家庭暴力之行為而聲請保護
          令，以利再繼續軟禁沈新基。
        雖然再抗告人分別於92年1月23日、92年11月14日、
          94年3月4日、95年12月11日，共計四次替沈新基聲請
          禁治產的宣告，但乙○○○等四人均拒絕帶沈新基出
          來接受鑑定。
        從嘉義華濟醫院於90年5月11日所做的巴氏量表測驗
          分數得分只是20分即可知道沈新基的身心狀況極差。
        從乙○○○與甲○○於92年1月17日的電話錄音對話
          中即可知道乙○○○4人均早已知道沈新基失智的事
          實。
        從陳貞雄與戊○○在92年1月7日的電話錄音對話即可
          知道陳錦華4人早已知道沈新基失智的事實。
        從台南成大醫院91年11月28日、嘉義榮總91年12月13
          日、高雄長庚92年1月16日、署立台南醫院92年9月1
          日的診斷證明書均可知道沈新基早就失智的事實。
        從署立台南醫院精神科主治醫師侯念岑於95年11月20
          日到新市法庭上具結做證，說明沈新基在92年9月1日
          於署立台南醫院所做的失智測驗分數，其結果早已達
          到聲請禁治產宣告了。
        乙○○○四人至今尚惡意扣留沈新基的身分證及建保
          卡，這已嚴重剝奪沈新基的就醫權利，並嚴重損害沈
          新基的身心健康。也直接剝奪沈新基應有的國民權益
          及福利。
        沈新基有以錄影表示絕對沒有與陳錦華再結婚之意願
          ，並要提出婚姻無效之訴，沈新基說再結婚是遭軟禁
          下，被餵食迷幻藥物並遭脅迫下所為，絕非出於個人
          自由意識。
  （三）再按民法第1106條明定「監護人有左列情形之一時，親
        屬會議得撤退之：(1)違反法定義務時。(2)無支付能力時
        。(3)由親屬會議選定之監護人，違反親屬會議之指示時
        。然乙○○○確不適任沈新基之監護人，經沈新基之親
        屬會議決定其已違反法定義務，而加以撤退，是以乙○○○依法已遭撤退，依法即非沈新基之監護人，原裁定
        未鑑於此逕裁定由乙○○○擔任監護人，顯於法不符。
  （四）又按監護人為受監護人之利益，應按受監護人之財產狀
        況，養護療治其身體，民法第1112條載有明文。乙○○○曾於97年2月14日原審訊問時陳述「我出外要別人幫
        忙，我腳不能走很遠。」、「我有心臟血管方面疾病」
        ，乙○○○說話時也常常氣喘如牛，呼吸困難，足見乙○○○日常生活自顧尚屬不瑕，乙○○○甚至已高齡84
        歲，又老又病，如何能照顧全身癱瘓、大小便失禁的沈
        新基呢？況且，乙○○○尚有罹患高血壓、心臟病、膝
        關節嚴重退化、白內障等疾病，此均足以令人致命或生
        活極度不便之疾病，則由乙○○○擔任沈新基之監護人
        ，不僅無法養護療治沈新基之身體，乙○○○自己已經
        體弱多病，尚需第三人照料，原審無視於沈新基之利益
        ，竟然將沈新基交由已生重病之乙○○○照顧，於法顯
        有不符。又乙○○○僅有一次到院而已，且該次到院亦
        係由他人攙扶，其後多次開庭其均以身體健康不良，無
        法到庭為由，只能以書狀陳述，足見乙○○○不但不良
        於行，且健康也有大礙，而沈新基必須定期回醫院治療
        ，乙○○○日常生活也需要費心費力照顧，又如何可能
        監護沈新基呢？則原審法院裁定無視於事實現狀及沈新
        基之利益，判由乙○○○擔任監護人，顯有生損害於沈
        新基之權益，自應廢棄。
  （五）又法院選定或改定監護人時，應依受監護人之最佳利益
        ，審酌一切情狀，尤應注意下列事項一受監護人之年齡
        、性別、意願、健康情形及人格發展需要。二監護人之
        年齡、職業、品行、意願、態度、健康情形、經濟能力
        、生活狀況。三監護人與受監護人間或受監護人與其他
        共同生活之人間之情感及利害關係。又依97年修正之民
        法第1106之1規定，「有事實足認監護人不符受監護人
        之最佳利益，或有顯不適任之情事者，法院得依前條第
        一項聲請權人之聲請，改定適當之監護人，不受第1094
        條第一項之限制」，同時修正之民法第1111條亦明定「
        法院為監護之宣告時，應依職權就配偶、四親等內之親
        屬、最近一年有同居事實之其他親屬、主管機關、社會
        福利機構或其他適當之人選定一人或數人為監護人，並
        同時指定會同開具財產清冊之人。」。又依96年行政院
        送請第六屆立法院審議法案修正草案總說明：一民法總
        則編部分條文修正草案業將現行「禁治產宣告」之用語
        以「監護宣告」取代，修正民法總則施行法第4條增訂
        第2項明定於本次民法總則編部分修正條文施行前，已
        為禁治產宣告者，視為本次修正後所稱監護宣告。二已
        繫屬法院審理中之禁治產事件，倘其聲請禁治產宣告者
        ，視為聲請監護宣告。故沈新基雖經舊法宣告為禁治產
        人，仍為本次修正後稱為監護宣告，足見本件雖於再抗
        告中，仍應適用民法上開最新修正。是乙○○○客觀上
        不能或不宜執行職務，原裁定選任乙○○○為沈新基之
        監護人，顯已嚴重違反上開法令，實在不能擔任監護人
        ，因動機並非良善，且利益嚴重對立，已如上所述，民
        法第1111條既已修正為「法院為監護之宣告時，應依職
        權就配偶、四親等內之親屬、最近一年有同居事實之其
        他親屬、主管機關、社會福利機構或其他適當之人選定
        一人或數人為監護人。」，原裁定仍以乙○○○為第一
        順位之法定監護人，顯已違背法令。
  （六）綜上所述，乙○○○確有極其不適任監護沈新基之情事
        ，且其前已表示辭任監護人之職，於97年3月25日亦已
        遭沈新基之親屬會議辭退，是乙○○○確實不具沈新基
        法定監護人之身分，且抗告審裁定以其為沈新基之配偶
        即認其為沈新基之監護人，未依最佳利益原則為沈新基
        選任監護人，亦具有瑕疵，是原裁定有適用法規顯有錯
        誤之情形，又上開瑕疵係違反上開判決、判例，及最佳
        利益原則，故本件爭議具有原則上之重要性，懇請鈞長
        發現事實，以維沈新基之權益，並依民事訴訟法第486
        條及其他相關規定，提出再抗告。
二、按對於非訟事件抗告法院之裁定再為抗告，僅得以其適用法
    規顯有錯誤為理由，並經原法院之許可者為限；前項許可，
    以原裁定所涉及之法律見解具有原則上之重要性者為限，非
    訟事件法第45條第3、4項分別定有明文。又所謂適用法規顯
    有錯誤，係指裁判違背法規或現存判例解釋者，或法院之裁
    定，就其取捨證據所確定之事實適用法規顯有錯誤而言。至
    法院認定事實錯誤，或就當事人提出之事實或證據疏於調查
    或漏未斟酌，僅生調查證據是否妥適或裁定不備理由之問題
    ，均與適用法規顯有錯誤有間（最高法院80年台上字第1326
    號、71年台再字第210號、63年台上字第880號判例意旨參照
    ）。再所謂有原則上之重要性，係指該事件所涉及之法律見
    解意義重大，而有闡釋之必要而言，必其裁判適用法規顯有
    錯誤，違背法律之基本精神，依一般社會觀念，認為已影響
    於實質公平者，始為相當。次按對於非訟事件抗告法院之裁
    定再為抗告，為裁判之原法院認為不應許可者，應以裁定駁
    回其抗告，非訟事件法第45條第5項準用民事訴訟法第436條
    之3第3項亦定有明文。
三、查再抗告人之父親沈新基前經本院原審於97年5月7日以96年
    度禁字第233號裁定宣告為禁治產人，並選定丁○○即本件
    再抗告人、丙○○、甲○○、戊○○等四人為禁治產人沈新
    基之監護人，及指定監護之方法，嗣再抗告人及丙○○對於
    上開民事裁定關於選定禁治產人監護人部分提起抗告（按再
    抗告人曾就禁治產宣告部分亦提起抗告，業經本院96年度禁
    字第233號裁定駁回抗告確定），經本院以97年度家抗字第
    107號裁定廢棄本院96年度禁字第233號裁定主文第二項關於
    選定丁○○、丙○○、甲○○、戊○○為禁治產人沈新基之
    監護人及指定監護之方法，再抗告人不服而提起本件再抗告
    ，其所持之理由無非係謂乙○○○已年老，又患有重病，已
    於本件第一審審理中具狀辭任禁治產人沈新基之監護人，亦
    於97年3月25日經親屬會議撤退其為禁治產人沈新基之監護
    人，再者民法第1111條及1106條均於97年5月23日修正通過
    ，將法定監護人之規定刪除，改由法院依最佳利益原則而於
    禁治產人之一定範圍之親屬間選定監護人，而乙○○○與丙○○、甲○○、戊○○聯合軟禁沈新基並謀奪禁治產人沈新
    基之財產，故乙○○○與禁治產人沈新基之利害關係相反，
    由乙○○○擔任沈新基之監護人不符禁治產人沈新基之最佳
    利益，顯係適用法規錯誤云云。惟：
    一按民法總則中華民國九十七年五月二日修正之條文施行前
      ，已為禁治產宣告者，視為已為監護宣告；繫屬於法院之
      禁治產事件，其聲請禁治產宣告者，視為聲請監護宣告；
      聲請撤銷禁治產宣告者，視為聲請撤銷監護宣告；並均於
      修正施行後，適用修正後之規定。中華民國九十七年五月
      二日修正之民法總則第十四條至第十五條之二之規定，自
      公布後一年六個月施行，民法總則施行法第4條、第4之1
      條定有明文。又按關於親屬之事件，在民法親屬編施行前
      發生者，除本施行法有特別規定外，不適用民法親屬編之
      規定；其在修正前發生者，除本施行法有特別規定外，亦
      不適用修正後之規定。中華民國九十七年五月二日修正之
      民法親屬編第四章之規定，自公布後一年六個月施行，民
      法親屬篇施行法第1條、第14之3條亦分別定有明文。而97
      年5月2日修正通過之民法第14條至第15條之2之規定及民
      法親屬篇第四章之規定均係於97年5月23日公布，應自公
      布後一年六個月即98年11月23日始施行，是依現行民法之
      規定，仍應由禁治產人之配偶為第一順序法定監護人。
    二又依戶籍法為結婚登記者，推定其已結婚，修正前民法第
      982條第2項定有明文，沈新基與乙○○○於90年11月28日
      已為戶籍上之結婚登記，自應推定沈新基與乙○○○已結
      婚，在此推定未被推翻前，仍應認乙○○○即為沈新基之
      配偶，又乙○○○於原第一審對於自己是否有意願擔任沈
      新基之監護人乙節，係以附條件之方式陳稱伊無能力擔任
      沈新基之監護人，嗣或又稱伊有意願擔任沈新基之監護人
      ，其說詞反覆不定，難認其確有辭退禁治產人沈新基之監
      護人職務之意願，且乙○○○於原審裁定前最後係表示伊
      為免選任監護人耗時過久，伊願意擔任沈新基之監護人等
      語，足認乙○○○尚未辭任沈新基監護人之職，是依民法
      第1111條第1項之規定，自應由乙○○○擔任沈新基之監
      護人；又乙○○○雖年邁，並罹患高血壓、心臟病、膝關
      節嚴重退化、白內障等疾病，惟乙○○○之心智尚屬正常
      ，復能於原審傳訊時到庭陳述意見，足認乙○○○之精神
      狀態及身體狀況尚有能力為禁治產人沈新基處理決定事務
      及為禁治產人沈新基之利益而護養療治其身體，故本件亦
      無法定監護人不能行使監護職務之情事存在等情，均業經
      本院於原抗告裁定詳加論述。此外，再抗告人主張乙○○○已於97年3月25日被沈新基之親屬會議撤退其監護人之
      職乙節，固據再抗告人提出97年3月25日親屬會議紀錄1件
      附於第一審卷內可稽，惟查，該親屬會議之組成員蔡林葺
      、陳李善、呂李現等三人與沈新基有何親屬關係尚有待查
      證，且禁治產人沈新基於97年5月7日始經本院96年度禁字
      第233號裁定宣告為禁治產人，其在被宣告為禁治產人之
      前，並無監護人，則沈新基之親屬會議自不可能於沈新基
      尚未被宣告為禁治產人前之97年3月25日即撤退沈新基之
      監護人，況按監護人有左列情形之一時，親屬會議得撤退
      之：一違反法定義務時。二無支付能力時。三由親屬會議
      選定之監護人，違反親屬會議之指示時，民法第1106條定
      有明文，核再抗告人所提出於第一審之97年3月25日之親
      屬會議決議之內容，僅稱親屬會議認沈新基於受禁治產宣
      告前之行為反常，懷疑其中有問題等語，並無陳明乙○○○有何違反法定義務或無支付能力之情事，而撤退乙○○○，是在乙○○○依法辭任或由合法之親屬會議撤退前，
      自仍應由乙○○○任禁治產人沈新基之監護人。是再抗告
      人指摘本院前開認定不當，形式上似係以本院原抗告裁定
      適用法規顯有錯誤、所涉及之法律見解具有原則上重要性
      為再抗告之理由，惟究其實質，僅係對於本院取捨證據、
      認定事實之職權行使，指摘其為不當，實則本院就取捨證
      據所確定之事實適用法規並無何錯誤。
    三綜上所述，本件再抗告顯於法不合，不應許可，應予駁回
      。
四、據上論結，本件再抗告不應許可，依非訟事件法第21條第1
    項前段、第24條第1項、第45條第5項，民事訴訟法第436條
    之3第3項，裁定如主文。
中    華    民    國    98    年    8     月    28    日
                  家事法庭  審判長法  官  鍾宗霖
                                  法  官  林育幟
                                  法  官  葉惠玲
上為正本係照原本作成。
如不服本裁定，依非訟事件法第45條第5項準用民事訴訟法第436
條之3第4項之規定，得逕向臺灣高等法院臺南分院抗告，抗告人
應於裁定送達後10日內向本院提出抗告狀，並應繳納抗告裁判費
新臺幣1000元。
中    華    民    國    98    年    8     月    28    日
                                  書記官  鄭秀美


司法院資訊處製作；財團法人民間司法改革基金會備份。
